---
title: "Дані"
extra_css: custom-styles.css
code-overflow: scroll
---

------------------------------------------------------------------------

У цьому розділі описаний доступний набір даних, поточні джерела збору інформації, подальші плани з розширення джерел --- і, власне, посилання для завантаження.

```{r include = FALSE}
library(tidyverse)
library(lubridate)
df <- read.csv("C:/Users/Mykola Kuzin/Desktop/R/ATB scraping/Data - CPI/tidy data/2023.09.07-2023.10.12 tidy data 2023-11-03.csv")
df$date <- as_date(df$date, format = "%Y-%m-%d")
df$date <- format(df$date, "%Y-%m-%d")
```

## Датасет: щотижневі ціни на товари з «набору продуктів харчування»

Я збираю цей [набір даних](https://github.com/myku3in/ua-market-basket/blob/main/ua-foodset-prices-Sep-Oct-2023.csv.csv), спираючись на чинну Постанову Кабінету Міністрів[^1], що визначає три складові «споживчого набору»: групу продовольчих товарів, групу непродовольчих товарів, а також визначений перелік послуг.

[^1]: Постанова Кабінету Міністрів від 11 жовтня 2016 «Про затвердження наборів продуктів харчування, наборів непродовольчих товарів та наборів послуг для основних соціальних і демографічних груп населення».

Наразі датасет містить спостереження лише за продовольчими товарами, що походять з одного джерела --- веб-сайту найбільшого продуктового ритейлера в Україні, мережі супермаркетів «АТБ-маркет». У датасет включені щотижневі спостереження за кількома сотнями товарних позицій, що відносяться до визначених Постановою груп продовольчих товарів для працездатного населення.

Кількість представлених у ритейлера товарів змінююється щотижня, відповідно, змінюється й кількість щотижневих спостережень:

```{r echo = TRUE, results = 'hold', warning = FALSE, class.output = "bg-light text-dark"}

as_tibble(df) |> count(date) |> arrange(date) |> 
  rename("Кількість позицій" = n, "Дата збору цін" = date) |> head(n = 5)
```

## Що у датасеті?

Датасет складається з дев'яти змінних, зокрема:

-   дати збору інформації
-   опису товарної позиції, що включає бренд, вагу та іншу інформацію про товар
-   роздрібної (відпускної) ціни, що включає податки
-   ваги товару
-   метричної одиниці виміру ваги (грами, мілілітри, кілограми тощо)
-   ціни, приведеної до спільного знаменника (за кілограм чи літр)

Виглядає це так:

```{r echo = FALSE, results = 'hold', warning = FALSE, class.output = "bg-light text-dark"}

as_tibble(df) |> 
  arrange(prod.group) |> 
  select(c(date, prod.group, desc, price, metric.weight, metric.un, price.per.m.u)) |> head(n = 5)

```

Детальніша інформація англійською доступна у файлі [README](https://github.com/myku3in/ua-market-basket/blob/main/README.md).

## Як збираються дані

Дані збираються щотижнево, автоматично, з дотриманням правил [етичного веб-скрепінгу](https://cran.r-project.org/web/packages/polite/index.html): запитом на дозвіл, паузами у зверненнях на сервер тощо. Я працюю в R з Rstudio, скрипт для збору даних відкритий. Після парсингу сирі дані очищаються, важлива інформація дістається за допомогою regex, продукти групуються по категоріях, визначених згаданою Постановою і все це викладаю/оновлюю раз на місяць на github.

## Наступні кроки

Далі у моєму пайплайні стоїть розширення джерел цін продовольчих товарів ще кількома продовольчими ритейлерами (починаючи з «Сільпо»), після цього йтимуть послуги і вже насамкінець --- непродовольчі товари.
